最高法院刑事判決　　　　　　　　　　　　　　　九十三年度台上字第二四四七號
　　上　訴　人　甲○○原名為.
右上訴人因殺人案件，不服台灣高等法院台中分院中華民國九十三年三月四日第二審
判決（九十二年度上重訴字第六三號，起訴案號：台灣彰化地方法院檢察署九十二年
度偵字第四三四七號），提起上訴，本院判決如左：
    主  文
上訴駁回。
    理  由
本件原判決認定上訴人甲○○（原名為林榮祥，於八十九年十一月八日改名為甲○○
）曾於民國八十九年間，因竊盜案件經台灣彰化地方法院判處有期徒刑三月確定，於
九十年二月十七日執行完畢。嗣上訴人受柯尊池（下稱柯某）僱用擔任卡車捆工，而
柯某於九十二年五月十八日下午十七時四十分許，因友人劉招治至其彰化縣伸港鄉○
○村○○路○段四五○巷六號住處聊天，並在該處食用海鮮等物。柯某乃招呼另位男
性友人及上訴人在客廳用餐。上訴人欲增加出車之班次，以便賺取更多薪資，故趁用
餐之機會，向柯某報怨排班次數之事，惟柯某不予理會，並略加指責。上訴人不悅，
即於同日下午十八時許，前往柯瑞吉在同上巷與彰興路七段交岔路口所經營之「大同
檳榔攤」處，取走該檳榔攤內之檳榔刀一支，返回柯某住處。見柯某與其胞兄洪松卿
及劉招治同坐於廚房內之四角（方）桌，即再度向柯某抱怨排班之事；柯某示意其先
回家，俟明日再談。上訴人益覺不滿，於步出柯宅約五、六分鐘後，竟持前揭檳榔刀
返回柯某住處廚房，向柯某表達對另一員工（指柯俊呈）不滿之意，惟遭柯某斥以「
你憑什麼要殺他？回去！」等語。上訴人聞言大感不悅，頓萌殺人之犯意，趁柯某起
身站立之際，用右手反握檳榔刀，以刀刃朝上刀背朝下之方式，朝其頸部刺去，使柯
某受有左耳下方頸部單刃銳器傷一處，致左胸鎖乳突肌、左外頸動脈及旁邊組織斷離
（長五公分，刀背寬○．五公分，深七公分，方向三點朝七點），因切斷動脈出血過
多導致休克。柯某之妻黃玉治見狀即扶住柯某，而洪松卿見狀亦迅持拖把毆擊上訴人
，以為抵擋。上訴人見柯某倒地後，即迅速逃離，並至前述大同檳榔攤前，將檳榔刀
折斷丟於地上，旋即騎腳踏車離去。柯某經送醫急救後，延至同日下午十九時三十分
許不治死亡等情。係以右揭事實，業據證人黃玉治、洪松卿、劉招治、柯瑞吉分別於
警詢、偵查及第一審訊問時證述明確，上訴人亦坦承柯某於前揭時地因被其所持之檳
榔刀刺入左頸部，致出血過多而死亡等情不諱，並有檳榔刀一支（該刀已被折斷成刀
刃及刀柄）扣案可資佐證。而柯某左頸動脈因遭銳器切斷，致出血過多導致休克死亡
，亦經檢察官會同檢驗員勘驗現場及相驗屍體查明屬實，並經複驗及解剖屍體驗明無
訛，有現場照片多張、驗斷書、相驗屍體證明書、台灣彰化地方法院檢察署鑑定結果
報告書、中山醫學大學附設醫院病理科解剖鑑定報告書各一份在卷可稽。按頸部動脈
為人體之要害，若以利刃刺入該處，極易發生出血過多休克致死之結果，此為眾所週
知之常識。上訴人竟持鋒利之檳榔刀朝柯某左頸部動脈處猛刺一刀，致柯某左胸鎖乳
突肌、左外頸動脈及旁邊組織斷離，失血過多休克不治死亡，可見其下手甚猛，主觀
上具有殺人之犯意至明。上訴人雖僅刺殺柯某頸部一刀，然此係因上訴人於刺殺柯某
一刀後，即遭洪松卿以拖把毆擊抵擋，此業據上訴人及證人劉招治供證在卷，是不能
以柯某刀傷僅有一處，即認其無殺人之犯意；為其所憑之證據及認定之理由。並以上
訴人雖否認故意殺人，辯稱：因柯某先對其辱罵及毆打，伊乃持檳榔刀抵擋，應屬正
當防衛或防衛過當之行為。又伊當時隨手持刀抵擋，不知該刀何以插入柯某左頸部，
應僅成立傷害致人於死罪云云。然證人洪松卿、劉招治於第一審均證稱：當時柯某並
未推打上訴人等語。證人洪松卿並稱：當時柯某站起來，上訴人即持刀殺下去等語。
前揭解剖鑑定報告書結論3.亦記載：「死者全身無防禦傷或打鬥傷，推定來不及反應
倒地」等情。鑑定證人蔡崇弘於第一審亦證稱：伊檢查柯某屍體時，並未發現有防禦
傷或打鬥傷等語。足見上訴人所辯正當防衛或防衛過當一節，顯非可信。又鑑定證人
蔡崇弘醫師及檢驗員賴敏陞於第一審受檢察官、辯護人及審判長詰問時，均證稱：依
柯某所受之傷勢觀之，應係故意施力所導致，而非不小心或隨手揮刀所能造成等語。
可見上訴人所辯隨手持刀抵擋，不慎刺及柯某要害，應僅成立傷害致人於死罪云云，
亦係避就之詞，無足憑採。上訴人雖辯稱其於案發當時曾飲酒云云；但其於行兇後至
大同檳榔攤前，將檳榔刀折斷丟棄於地，且聲稱：「死了！死了」等語，旋即騎腳踏
車朝其住處方向逃離等情，亦據證人柯瑞吉於警詢時證述明確。可見其當時縱曾飲酒
，但並無神智異常之舉，精神狀態尚屬正常，並無送請鑑定其精神狀態之必要。上訴
人聲請原審傳訊證人「柯永昆」，以證明其與柯某交情甚佳，不可能故意殺害柯某一
節，然並未舉出該證人之住址，以供傳訊。且柯某之妻黃玉治於第一審亦以書狀陳明
：柯某因憐憫而僱用上訴人，其平日對員工非常照顧等語，可見柯某善待上訴人之事
實已臻明確，並無傳喚證人「柯永昆」到庭訊問之必要。上訴人雖又聲請傳訊黃玉治
所查報之證人「呂永混」，以證明柯某有打人之傾向，然查柯某生前曾否打過「呂永
混」，與上訴人持刀殺害柯某犯行之認定無涉，亦無傳訊之必要，上訴人又聲請傳喚
證人即雜貨店老闆黃秋蘭（黃玉治所查報者為「莊蘭」），以證明其於案發當日曾向
該證人購買ＸＯ洋酒一瓶。然縱有其事，亦難據此認定上訴人當時有飲酒致醉而達心
神喪失或精神耗弱之程度，該證人亦無傳喚之必要；因認上訴人犯行堪予認定。核其
所為，係犯刑法第二百七十一條第一項之殺人罪。查上訴人曾於八十九年間，因竊盜
案件經台灣板橋地方法院判處有期徒刑三月確定，於九十年二月十七日執行完畢，有
台灣高等法院被告全國前案紀錄表、刑案資料查註紀錄表各一份在卷可稽。其於受有
期徒刑執行完畢後，五年以內再犯本件有期徒刑以上之罪，為累犯，除法定本刑中死
刑、無期徒刑部分依法不得加重外，餘加重其刑。因而撤銷第一審判決，適用刑法第
二百七十一條第一項、第四十七條、第三十七條第一項，論上訴人以殺人，累犯罪，
並審酌上訴人曾有竊盜、賭博及施用毒品等多次犯罪前科紀錄，素行不良。其受僱於
柯某，竟僅因要求增加出車班次被拒，即忿而持刀刺殺柯某．惡性甚重，手段殘忍。
並因而造成柯某之妻黃玉治心靈之傷害，事後雖向警方投案，猶一再飾詞圖辯，難認
有懺悔之意。且迄今尚未與被害人家屬達成民事賠償和解，犯後態度不佳等一切情狀
，酌處無期徒刑，並依法宣告褫奪公權終身。至扣案之檳榔刀一支，因非屬違禁物，
且亦非上訴人所有，故不予宣告沒收，經核於法尚無不合。上訴意旨略以：柯某先出
手打伊，伊以刀擋架而誤傷柯某，並無殺人之故意，應屬正當防衛。又伊聲請傳訊證
人呂永混，以證明柯某有施暴傾向，原審不予傳訊，自有未合。再證人黃玉治、洪松
卿均為柯某之至親，證詞偏頗，原審採為證據，亦有不當。又原審未鑑定其精神狀態
，遽行判決，顯屬草率。此外，案發時用餐之四角桌有被移動過，足見現場曾有打鬥
，證人黃玉治竟稱該桌仍在原位，顯屬不實云云。惟查證據之取捨及事實之認定，均
為事實審法院之職權，倘其採證認事並未違背證據法則，自不得任意指為違法。查原
判決對於其如何認定上訴人有前揭殺人之犯行，已詳敘其所憑之證據及認定之理由。
而對於上訴人所辯無殺人之犯意，或其所為應屬正當防禦等各語，如何不足以採信，
以及其所聲請調查之證據，如何亦無調查之必要等情，均於理由內詳加論敘及指駁，
核無違背證據法則之情形。上訴意旨所云，無非對原審採證認事職權之適法行使，以
及原判決已明確論斷詳細說明之事項，任意指摘，且仍執其在原審之辯解，就其有無
殺人之故意等單純事實，再事爭執，其上訴自難認為有理由，應予駁回。
據上論結，應依刑事訴訟法第三百九十六條第一項，判決如主文。
中　　　華　　　民　　　國　　九十三　　年　　　五　　　月　　 十三 　　日
                              最高法院刑事第六庭
                                  審判長法官  吳  雄  銘
                                        法官  池  啟  明
                                        法官  石  木  欽
                                        法官  郭  毓  洲
                                        法官  吳  三  龍
      右正本證明與原本無異
                                              書  記  官
中　　　華　　　民　　　國　　九十三　　年　　　五　　　月　　 二十 　　日
                                                                       ：
